ACORDAO-COMPLETO-2421629

ACÓRDÃO 8473/2020 ATA 27/2020 - SEGUNDA CÂMARA

VISTOS, relatados e discutidos estes autos referentes à Tomada de Contas Especial instaurada pela Caixa Econômica Federal - Caixa, tendo originalmente como responsáveis o Conselho do Povo Indígena Ingaricó, e os ex-presidentes da aludida entidade, Sr. Adaílton Barbosa Semeão (gestão de 1º/1/2016 a 31/12/2018) , Sr. Gelson José Martins (gestão de 31/12/2009 a 31/12/2012) e Sr. Miguel Jones (gestão de 1º/1/2013 a 31/12/2015) , em razão da não apresentação da prestação de contas final, nem da documentação complementar, relativa ao Contrato de Repasse 0312.070-46/2009.
ACORDAM os Ministros do Tribunal de Contas da União, reunidos em sessão da 2ª Câmara, ante as razões expostas pelo Relator, em:
9.1. excluir o nome do Sr. Adaílton Barbosa Semeão do rol de responsáveis desta Tomada de Contas Especial; 
9.2. com fulcro nos arts. 1º, inciso I, 16, inciso III, alínea c, 19, caput, e 23, inciso III, da Lei  8.443/1992, julgar irregulares as contas do Sr. Gelson José Martins e do Conselho do Povo de Ingaricó e condená-los, solidariamente, ao pagamento das quantias a seguir indicadas, acrescidas da atualização monetária e dos juros de mora, calculados a partir das datas especificadas até a efetiva quitação, nos termos da legislação em vigor, fixando-lhes o prazo de 15 (quinze) dias, a contar do recebimento das notificações, para que comprovem, perante o Tribunal (art. 214, inciso III, alínea a, do Regimento Interno/TCU) , o recolhimento da dívida ao Tesouro Nacional, abatendo-se as importâncias já recolhidas, nos termos do Enunciado da Súmula de Jurisprudência 128 do TCU:
	Data de ocorrência
	Valor histórico (R$) 

	27/7/2011
	425.123,00 (débito) 

	08/8/2014
	18.600,00 (crédito) 

	11/08/2014
	458,83 (crédito) 

9.3. com fulcro nos arts. 1º, inciso I, 16, inciso III, alínea a, e 19, parágrafo único, da Lei 8.443/1992, julgar irregulares as contas do Sr. Miguel Jones;
9.4. aplicar, individualmente, aos responsáveis a seguir indicados as multas relacionadas, fixando-lhes o prazo de 15 (quinze) dias, a contar das notificações, para que comprovem, perante o Tribunal, o recolhimento das dívidas aos cofres do Tesouro Nacional (art. 214, inciso III, alínea a, do Regimento Interno/TCU) , atualizadas monetariamente desde a data deste Acórdão até a data do efetivo recolhimento, se forem pagas após o vencimento, na forma da legislação em vigor: 
9.4.1. ao Sr. Gelson José Martins e ao Conselho do Povo Indígena de Ingaricó a multa de R$ 65.500,00 (sessenta e cinco mil e quinhentos reais) , com base no art. 57 da Lei 8.443/1992;
9.4.2. ao Sr. Miguel Jones a multa de R$ 10.000,00 (dez mil reais) , com fundamento no art. 58, inciso I, da Lei 8.443/1992; 
9.5. autorizar, caso requerido, nos termos do art. 26 da Lei 8.443/1992, o parcelamento das dívidas  em até 36 (trinta e seis) parcelas mensais e sucessivas, sobre as quais incidirão os correspondentes acréscimos legais (débito: atualização monetária e juros de mora; multa: atualização monetária) , esclarecendo aos responsáveis que a falta de pagamento de qualquer parcela importará no vencimento antecipado do saldo devedor (art. 217, § 2º, inciso II, do Regimento Interno/TCU) , sem prejuízo das demais medidas legais;   
9.6. autorizar, desde logo, a cobrança judicial das dívidas a que se referem os subitens 9.2 e 9.4 deste Acórdão, caso não atendidas as notificações, com base no art. 28, inciso II, da Lei 8.443/1992;
9.7. enviar a cópia deste Acórdão à Procuradoria da República no Estado de Roraima, de acordo com o art. 16, § 3º, da Lei 8.443/1992, e o art. 209, § 7º, do Regimento Interno/TCU, para adoção das medidas cabíveis, bem como à Caixa Econômica Federal e à Secretaria Especial da Agricultura Familiar e Desenvolvimento Agrário - SEAD, para ciência.

Tomada de Contas instaurada em decorrência da não apresentação da prestação de contas final, nem da documentação complementar, do Contrato de Repasse.

Segunda Câmara

Conselho do Povo Indígena Ingaricó.

3. Responsáveis: Adaílton Barbosa Semeão (XXX.715.102-XX), Gelson José Martins (XXX.899.472-XX), Miguel Jones (XXX.328.782-XX), e Conselho do Povo Indígena Ingaricó (07.205.802/0001-87).

13.1. Ministros presentes: Ana Arraes (Presidente), Augusto Nardes, Aroldo Cedraz e Raimundo Carreiro.
13.2. Ministros-Substitutos presentes: Marcos Bemquerer Costa (Relator) e André Luís de Carvalho.

MARCOS BEMQUERER

Trata-se da Tomada de Contas Especial instaurada pela Caixa Econômica Federal - Caixa em desfavor do Conselho do Povo Indígena Ingaricó, e de seus ex-presidentes Sr. Adaílton Barbosa Semeão (gestão de 1º/1/2016 a 31/12/2018) , Sr. Gelson José Martins (gestão de 31/12/2009 a 31/12/2012) e Sr. Miguel Jones (gestão de 1º/1/2013 a 31/12/2015) , em razão da não apresentação da prestação de contas final, nem da documentação complementar, relativa ao Contrato de Repasse 0312.070-46/2009. 
2.	O referido ajuste, celebrado entre o aludido Conselho e o Ministério do Desenvolvimento Agrário (sucedido pela Secretaria Especial da Agricultura Familiar e Desenvolvimento Agrário - SEAD) , com a interveniência da Caixa, teve por objeto a prestação de apoio ao fortalecimento da Gestão Social e da Gestão do Plano Safra Territorial - PST do Território Indígena Raposa Serra do Sol e São Marcos, no âmbito do Programa de Apoio à Gestão dos Planos Territoriais de Desenvolvimento Rural Sustentável - PTDRS (peça 3, p. 6-16) .
3.	Transcrevo, a seguir, excerto da instrução produzida no âmbito da Secretaria de Controle Externo de Tomada de Contas Especial - Secex-TCE, no qual constam o histórico dos fatos abordados nesta Tomada de Contas Especial e o exame da matéria (peça 47) :
"HISTÓRICO 
2. O Contrato de Repasse 0312.070-46/2009 foi firmado no valor de R$ 457.243,00, sendo R$ 443.723,00 à conta do concedente e R$ 13.520,00 referentes à contrapartida do convenente (peça 2, p. 8) . Teve vigência de 31/12/2009 a 16/12/2010 (peça 3, p. 15) , sendo prorrogado pela Caixa até 10/12/2014 (peça 2, p.8 e 88) , com prazo para apresentação da prestação de contas recaindo em 9/1/2015. Foram liberados R$ 443.723,00, em 11/3/2010, por intermédio da Ordem Bancária 2010OB00068 (peça 3, p. 42) . Foram desbloqueados R$ 438.643,00, em 27/07/2011, sendo R$ 425.123,00 de recursos públicos federais e R$ 13.520,00 da contrapartida (peça 2, p.8) .
3. Embora a Caixa não tenha realizado o acompanhamento da execução física do contrato de repasse, os elementos encaminhados pela entidade, a título de prestação de contas (peça 2, p. 13-86 e peça 3, p. 28-30) , contendo essencialmente estatutos, atas de assembleia e relação de pagamentos, foram analisados por meio do Relatório de Prestação de Contas Parcial e Autorização de Saque (peça 3, p. 37-38) , que concluiu pela integral execução financeira do contrato.
4. Contudo, a despeito de reiteradas notificações aos responsáveis (peça 2, p. 10-12 e peça 3, p. 33 e 39) , não foram apresentados os elementos necessários para a formalização da prestação de contas final do contrato de repasse e, em especial, o Relatório Final de Execução de Atividades - REA, aprovado e homologado, fato que inviabilizou a comprovação da execução física do objeto pactuado e do atingimento do benefício social pretendido.
5. O fundamento para a instauração da Tomada de Contas Especial, conforme apontado no Relatório de TCE nº 245/2016 (peça 3, p. 64-67) , foi a não comprovação da regular aplicação dos recursos oriundos do Contrato de Repasse 0312.070-46/2009, em virtude do não encaminhamento dos elementos necessários à formalização da prestação de contas final e, em especial, do Relatório Final de Execução de Atividades - REA, aprovado e homologado. 
6. Em face do não saneamento das pendências apontadas e do não recolhimento dos recursos transferidos à conta do contrato de repasse, instaurou-se a Tomada de Contas Especial. No Relatório de Tomada de Contas Especial nº 254/2016 (peça 3, p. 64-67) , concluiu-se que o prejuízo importaria no total do repasse, no valor de R$ 425.123,00, imputando-se a responsabilidade aos ex-presidentes do Conselho do Povo Indígena Ingaricó, os Srs. Gelson José Martins, Miguel Jones, e ao atual presidente, Sr. Adaílton Barbosa Semeão.  
7. O Relatório de Auditoria 683/2017 da Controladoria Geral da União (peça 3, p. 76-78) ratificou o posicionamento do Tomador de Contas. Após serem emitidos o Certificado de Auditoria, o Parecer do Dirigente e o Pronunciamento Ministerial (peça 3, p.  79, 81 e 88) , o processo foi remetido a esse Tribunal.
8. A instrução inicial do feito (peça 7) concluiu pela responsabilização apenas do Sr. Gelson José Martins, solidariamente com o Conselho do Povo Indígena Ingaricó, propondo a citação de ambos quanto à irregularidade a seguir discriminada:
Irregularidade: não comprovação da regular aplicação dos recursos oriundos do Contrato de Repasse 0312.070-46/2009, em virtude do não encaminhamento e/ou não disponibilização ao gestor sucessor dos elementos necessários à formalização da prestação de contas final dos recursos recebidos por força do aludido contrato de repasse.
9. Outrossim, foi proposta a realização de audiência do Sr. Miguel Jones pela perda do prazo para a apresentação da prestação de contas do Contrato de Repasse 0312.0780-46/2009, vencido em 9/1/2015.
10. Com base na delegação de competência do relator deste feito, Exmo. Ministro-Subst. Marcos Bemquerer Costa (Portaria MBC 1, de 14/7/2014) , foram realizadas as citações e a audiência propostas, conforme a seguir discriminado:
a) Sr. Gelson José Martins (citação solidária com o Conselho do Povo Indígena Ingaricó) :
	Ofício nº 
	Data do ofício
	Origem do endereço
	Data de recebimento 
	Nome do recebedor 
	Fim do Prazo para defesa
	Defesa Apresentada 

	0634/2018
 (peça 15) 
	13/7/2018
	Receita Federal
 (peça 11) 
	6/8/2018
AR (peça 16) 
	Gelson José Martins
	19/8/2018
	-

	b) Conselho do Povo Indígena Ingaricó (citação solidária com o Sr. Gelson José Martins) :
	Ofício nº 
	Data do ofício
	Origem do endereço
	Data de recebimento 
	Nome do recebedor 
	Fim do Prazo para defesa
	Defesa Apresentada 

	0633/2018
 (peça 13) 
	13/7/2018
	Receita Federal
 (peça 12) 
	-
	-
	-
	-

	2898/2018
 (peça 23) 
	12/11/2018
	Receita Federal *
 (peça 18/19) 
	-
	-
	-
	-

	2897/2018
 (peça 24) 
	12/11/2018
	Receita Federal 
 (peça 12) 
	-
	-
	-
	-

	c) Sr. Miguel Jones (audiência) : 
	Ofício nº 
	Data do ofício
	Origem do endereço
	Data de recebimento 
	Nome do recebedor 
	Fim do Prazo para defesa
	Defesa Apresentada 

	0631/2018
 (peça 14) 
	13/7/2018
	Receita Federal
 (peça 10) 
	-
	-
	-
	-

	2895/2018
 (peça 22) 
	9/11/2018
	Sist. TCU
	-
	-
	-
	-

	3432/2019
 (peça 36) 
	5/6/2019
	Sist. TCU
	21/6/2019
	Ilegível
 (peça 38) 
	6/7/2019
	-

	3433/2019
 (peça 37) 
	5/6/2019
	Sist. TCU
	-
	-
	-
	-

	11547/2020
 (peça 44) 
	25/3/2020
	TSE
	Devolvido
AR (peça 45) 
	-
	-
	-

	Edital nº 
	Data
	DOU nº 
	Publicação 
	Seção/Pág.
	Fim do Prazo para defesa
	Defesa Apresentada

	435 
 (peça 43) 
	3/4/2020 
	68
	8/4/2020
	3/80
	23/4/2020
	-

11. Embora não conste registro de recebimento das citações endereçadas ao Conselho do Povo Indígena Ingaricó, a entidade compareceu aos autos, em 16/6/2019, representada pelo Sr. Éder Soares Leite, procurador constituído pelo instrumento à peça 31. Na oportunidade, o representante solicitou ao TCU que o presente feito fosse sobrestado, pelo prazo de 60 (sessenta) dias, para que a defesa pudesse reunir a documentação referente à prestação de contas do Contrato de Repasse 0312.070-46/2009, com vistas à comprovação da regular aplicação dos recursos transferidos (peça 33) .
12. A despeito da impropriedade do pedido de 'sobrestamento' do processo, foi deferida a prorrogação do prazo para apresentação das alegações de defesa, por mais 60 (sessenta) dias, conforme despacho de 17/5/2019 (peça 34) . No entanto, após mais de um ano sem que o responsável tenha se manifestado, impõe-se que seja considerada revel, dando-se prosseguimento ao processo, de acordo com o art. 12, § 3º, da Lei 8.443/1992.
13. De igual modo, deve se impor o ônus da revelia aos Srs. Gelson José Martins e Miguel Jones, que deixaram fluir o prazo regimental fixado, sem atenderem a citação e audiência que lhes foram endereçadas, devendo seguir o processo, nos termos do art. 12, § 3º, da Lei 8.443/1992.
EXAME TÉCNICO
Da validade das notificações
14. Preliminarmente, cumpre tecer breves considerações sobre a forma como são realizadas as comunicações processuais no TCU. A esse respeito, destacam-se o art. 179 do Regimento Interno do TCU (Resolução 155, de 4/12/2002) e os arts. 3º e 4º, inciso III, § 1º, da Resolução/TCU 170, de 30 de junho de 2004, in verbis:
'Art. 179. A citação, a audiência ou a notificação, bem como a comunicação de diligência, farse-ão:
I - mediante ciência da parte, efetivada por servidor designado, por meio eletrônico, fac-símile, telegrama ou qualquer outra forma, desde que fique confirmada inequivocamente a entrega da comunicação ao destinatário;
II - mediante carta registrada, com aviso de recebimento que comprove a entrega no endereço do destinatário;
III - por edital publicado no Diário Oficial da União, quando o seu destinatário não for localizado;'[RI/TCU]
'Art. 3º As comunicações serão dirigidas ao responsável, ou ao interessado, ou ao dirigente de órgão ou entidade, ou ao representante legal ou ao procurador constituído nos autos, com poderes expressos no mandato para esse fim, por meio de:
I - correio eletrônico, fac-símile ou telegrama;
II - servidor designado;
III - carta registrada, com aviso de recebimento;
IV - edital publicado no Diário Oficial da União, quando o seu destinatário não for localizado, nas hipóteses em que seja necessário o exercício de defesa".
Art. 4º. Consideram-se entregues as comunicações:
I - efetivadas conforme disposto nos incisos I e II do artigo anterior, mediante confirmação da ciência do destinatário;
II - realizadas na forma prevista no inciso III do artigo anterior, com o retorno do aviso de recebimento, entregue comprovadamente no endereço do destinatário;
III - na data de publicação do edital no Diário Oficial da União, quando realizadas na forma prevista no inciso IV do artigo anterior.
§ 1º O endereço do destinatário deverá ser previamente confirmado mediante consulta aos sistemas disponíveis ao Tribunal ou a outros meios de informação, a qual deverá ser juntada ao respectivo processo.' [Resolução/TCU 170/2004]
15. Bem se vê, portanto, que a validade da citação via postal não depende de que o aviso de recebimento seja assinado pelo próprio destinatário da comunicação, o que dispensa, no caso em tela, a entrega do Aviso de Recebimento - AR em 'mãos próprias'. A exigência da norma é no sentido de o Tribunal verificar se a correspondência foi entregue no endereço correto, residindo aqui a necessidade de certeza inequívoca. 
16. Não é outra a orientação da jurisprudência do TCU, conforme se verifica dos julgados a seguir transcritos:
'São válidas as comunicações processuais entregues, mediante carta registrada, no endereço correto do responsável, não havendo necessidade de que o recebimento seja feito por ele próprio.' (Acórdão 3648/2013-TCU-Segunda Câmara, Relator Ministro José Jorge) ;
'É prescindível a entrega pessoal das comunicações pelo TCU, razão pela qual não há necessidade de que o aviso de recebimento seja assinado pelo próprio destinatário. Entregandose a correspondência no endereço correto do destinatário, presume-se o recebimento da citação.' (Acórdão 1019/2008-TCU-Plenário, Relator Ministro Benjamin Zymler) ;
'As comunicações do TCU, inclusive as citações, deverão ser realizadas mediante Aviso de Recebimento - AR, via Empresa Brasileira de Correios e Telégrafos, bastando para sua validade que se demonstre que a correspondência foi entregue no endereço correto.' (Acórdão 1526/2007-TCU-Plenário, Relator Ministro Aroldo Cedraz) .
17. A validade do critério de comunicação processual do TCU foi referendada pelo Supremo Tribunal Federal, nos termos do julgamento do MS-AgR 25.816/DF, por meio do qual se afirmou a desnecessidade da ciência pessoal do interessado, entendendo-se suficiente a comprovação da entrega do 'AR' no endereço do destinatário:
'EMENTA: AGRAVO REGIMENTAL. MANDADO DE SEGURANÇA. DESNECESSIDADE DE INTIMAÇÃO PESSOAL DAS DECISÕES DO TRIBUNAL DE CONTAS DA UNIÃO. ART. 179 DO REGIMENTO INTERNO DO TCU. INTIMAÇÃO DO ATO IMPUGNADO POR CARTA REGISTRADA, INICIADO O PRAZO DO ART. 18 DA LEI nº 1.533/51 DA DATA CONSTANTE DO AVISO DE RECEBIMENTO. DECADÊNCIA RECONHECIDA. AGRAVO IMPROVIDO.
O envio de carta registrada com aviso de recebimento está expressamente enumerado entre os meios de comunicação de que dispõe o Tribunal de Contas da União para proceder às suas intimações.
O inciso II do art. 179 do Regimento Interno do TCU é claro ao exigir apenas a comprovação da entrega no endereço do destinatário, bastando o aviso de recebimento simples.'
18. No presente caso, os chamamentos processuais (citações e audiência) se operaram validamente em relação aos Srs. Gelson José Martins e Miguel Jones, conforme a seguir indicado:
	a) Sr. Gelson José Martins: citado validamente por meio do Ofício 0634/2018 (peça 15) , entregue em 6/8/2018, no endereço constante na base de dados da Receita Federal, conforme atesta o AR à peça 16;
	b) Sr. Miguel Jones: audiência realizada validamente por meio do edital 435, de 3/4/2020, publicado no DOU nº 68 - p. 80, de 8/4/2020, de acordo com a cópia à peça 43.
19. Por sua vez, quanto ao Conselho do Povo Indígena Ingaricó, entende-se que o comparecimento espontâneo de seu procurador regularmente constituído nos autos (peças 31 e 33) tem o condão de suprir eventual falha na citação da entidade, na linha de entendimentos já pacificados no TCU (e.g.: Acórdão 6503/2012-TCU-Primeira Câmara; 323/2008 - 1ª Câmara; 2.041/2008 - Segunda Câmara) .
Da revelia
20. Nos processos do TCU, a revelia não leva à presunção de que sejam verdadeiras todas as imputações levantadas contra os responsáveis, diferentemente do que ocorre no processo civil, em que a revelia do réu opera a presunção da verdade dos fatos narrados pelo autor. Dessa forma, a avaliação da responsabilidade do agente não pode prescindir da prova existente no processo ou para ele carreada. 
21. Ao não apresentar sua defesa, o responsável deixou de produzir prova da regular aplicação dos recursos sob sua responsabilidade, em afronta às normas que impõem aos gestores públicos a obrigação legal de, sempre que demandados pelos órgãos de controle, apresentar os documentos que demonstrem a correta utilização das verbas públicas, a exemplo do contido no art. 93 do Decreto-Lei 200/67: 'Quem quer que utilize dinheiros públicos terá de justificar seu bom e regular emprego na conformidade das leis, regulamentos e normas emanadas das autoridades administrativas competentes.' 
22. Não obstante a revelia configurada neste processo, e em prestígio ao princípio da verdade real que informa os processos no TCU, foram os autos novamente compulsados, não se identificando qualquer elemento que pudesse alterar as conclusões que fundamentaram as citações e a audiência realizadas.
23. Com efeito, os autos continuam a se ressentir da ausência dos elementos necessários para a formalização da prestação de contas final do Contrato de Repasse 0312.070-46/2009, em especial, o Relatório Final de Execução de Atividades - REA, aprovado e homologado, fato que inviabilizou a comprovação da execução física do objeto pactuado e do atingimento do benefício social pretendido com o ajuste.
24. Por outro lado, em se tratando de processo em que as partes interessadas não se manifestaram acerca das irregularidades imputadas, não há elementos para que se possa efetivamente aferir e reconhecer a ocorrência de boa-fé na conduta dos responsáveis, podendo este Tribunal, desde logo, proferir o julgamento de mérito pela irregularidade das contas, nos termos dos §§ 2º e 6º do art. 202 do Regimento Interno/TCU.
25. Dessa forma, os Srs. Gelson José Martins e Miguel Jones, e o Conselho do Povo Indígena Ingaricó devem ser considerados revéis, nos termos do art. 12, §3º, da Lei 8.443/1992, devendo as respectivas contas ser julgadas irregulares, com a condenação solidária dos responsáveis ao pagamento do débito apurado nos autos, com a aplicação das multas previstas no art. 57 para todos os responsáveis, em razão do débito, e a prevista no art. 58, inciso I, da mesma lei, para o Sr. Miguel Jones, pela ausência de justificativa para a não apresentação das contas no prazo devido.
26. Quanto à possibilidade de aplicação cumulativa das multas dos arts. 57 e 58, inciso I, da Lei 8.443/1992, o TCU reconhece que existe relação de subordinação entre as condutas de 'não comprovação da aplicação dos recursos' e de 'omissão na prestação de contas', sendo a primeira consequência da segunda, o que enseja, na verificação das duas irregularidades, a aplicação da multa do art. 57, com o afastamento da multa do art. 58, inciso I, em atenção ao princípio da absorção (Acórdão 9579/2015-TCU-Segunda Câmara, Relator Vital do Rêgo; Acórdão 2469/2019-TCU-Primeira Câmara, Relator Min. Subst. Augusto Sherman Cvalcanti) .
27. Conforme leciona Cezar Bitencourt (Tratado de Direito Penal: parte geral - 8 Ed. - São Paulo: Saraiva, 2003. Pg.565) , na absorção, ' (...) a pena do delito mais grave absorve a pena do delito menos grave, que deve ser desprezada'. No caso concreto, a 'omissão no dever de prestar contas', embora seja uma irregularidade autônoma, funciona como fase ou meio para a consecução da 'não comprovação da aplicação dos recursos', havendo clara relação de interdependência entre essas condutas. Dessa forma, recaindo a duas ocorrências num mesmo gestor, deve prevalecer a pena do delito mais grave, qual seja, a multa do art. 57 da Lei 8.443/1992.
28. Por fim, no presente caso, não ocorreu a prescrição da pretensão punitiva do TCU, na forma do Acórdão 1441/2016-TCU-Plenário, uma vez que a data da irregularidade é 10/1/2015 e o ato que determinou a citação dos responsáveis data de 28/6/2018."
4. 		Diante do exposto, o Auditor Federal de Controle Externo da Secex-TCE propõe ao Tribunal (peça 47) : 
4.1. considerar revéis os Srs. Gelson José Martins e Miguel Jones, bem como o Conselho do Povo Indígena Ingaricó, com fundamento no § 3º do art. 12 da Lei 8.443/1992; 
4.2. com fulcro nos arts. 1º, inciso I; 16, inciso III, alíneas b e c; 19 e 23, inciso III, todos da Lei 8.443/1992, e nos arts. 1º, inciso I; 209, incisos II e III; 210 e 214, inciso III, do Regimento Interno/TCU, julgar irregulares as contas dos Srs. Gelson José Martins e Miguel Jones, e as do Conselho do Povo Indígena Ingaricó, condenando-os, solidariamente, ao pagamento da quantia a seguir especificada, com a fixação do prazo de quinze dias, a contar da notificação, para comprovarem, perante o Tribunal (art. 214, inciso III, alínea a, do Regimento Interno/TCU) , o recolhimento da dívida aos cofres do Fundo Nacional de Cultura, atualizada monetariamente e acrescida dos juros de mora, calculados a partir das datas indicadas, até a data do efetivo recolhimento, na forma prevista na legislação em vigor:
	Valor Original R$
	Data da Ocorrência

	425.123,00
	27/7/2011

4.3. aplicar, individualmente, aos Srs. Gelson José Martins e Miguel Jones, e ao Conselho do Povo Indígena Ingaricó, a multa prevista no art. 57 da Lei 8.433/1992; 
4.4. autorizar, desde logo, nos termos do art. 28, inciso II, da Lei 8.443/1992, a cobrança judicial das dívidas, caso não atendidas as notificações;
4.5. autorizar o pagamento das dívidas em até 36 parcelas mensais e consecutivas, com base no art. 26 da Lei 8.443/1992 e no art. 217 do Regimento Interno/TCU, fixando aos responsáveis o prazo de quinze dias, a contar do recebimento da notificação, para comprovarem perante o Tribunal o recolhimento da primeira parcela, e de trinta dias, a contar da parcela anterior, para comprovarem o recolhimento das demais parcelas, devendo incidir sobre cada valor mensal, atualizado monetariamente, os juros de mora devidos, na forma prevista na legislação em vigor;
4.5. alertar os responsáveis que a falta de comprovação do recolhimento de qualquer parcela importará no vencimento antecipado do saldo devedor, com base no § 2º do art. 217 do Regimento Interno/TCU;
4.6. esclarecer ao responsável Sr. Miguel Jones que, caso se demonstre, por via recursal, a correta aplicação dos recursos, mas não se justifique a omissão da prestação de contas, o débito poderá ser afastado, mas permanecerá a irregularidade das contas, dando-se ensejo à aplicação da multa prevista no art. 58, inciso I, da Lei 8.443/1992;
	4.7. enviar cópia do Acórdão que vier a ser proferido à Secretaria Especial de Cultura, à Secretaria Federal de Controle Interno, e aos responsáveis, para ciência, informando que a deliberação, acompanhada do Relatório e Voto que a fundamentarem, estará disponível para consulta no endereço www.tcu.gov.br/acordaos, além de esclarecer que, caso requerido, o TCU poderá fornecer as correspondentes cópias, em mídia impressa, aos interessados e aos responsáveis arrolados nestes autos;
	4.8. encaminhar cópia da deliberação que vier a ser proferida, bem como do relatório e do voto que a fundamentarem, ao Procurador-Chefe da Procuradoria da República no Distrito Federal, nos termos do § 3º do art. 16 da Lei 8.443/1992 c/c o § 7º do art. 209 do Regimento Interno/TCU, para adoção das medidas que entender cabíveis.
5.	O Diretor da Secex-TCE dissentiu parcialmente da proposta formulada pelo Auditor Federal de Controle Externo, apenas para sugerir alteração quanto ao cofre credor, assim, o recolhimento da dívida deve ser realizado a favor do Tesouro Nacional, em vez do Fundo Nacional de Cultura, mencionado no encaminhamento constante do item anterior (peça 48) .
6.	 O Titular da Secex-TCE concordou com a proposta do AUFC, após ajuste do Diretor da Secex-TCE (peça 49) . 
7.	 O Ministério Público junto ao TCU, representado pelo Procurador Sérgio Ricardo Costa Caribé, manifestou-se de acordo com a proposta da unidade técnica (peça 50) . 
	É o Relatório.

Éder Soares Leite (procurador legal).

Procurador Sérgio Ricardo Costa Caribé.

TOMADA DE CONTAS ESPECIAL. RECURSOS PÚBLICOS ORIUNDOS DE CONTRATO DE REPASSE. APOIO AO FORTALECIMENTO DA GESTÃO SOCIAL E DA GESTÃO DO PLANO SAFRA TERRITORIAL DO TERRRITÓRIO INDÍGNENA RAPOSA SERRA DO SOL E SÃO MARCOS. FALTA DA PRESTAÇÃO DE CONTAS FINAL DO AJUSTE. IMPOSSIBILIDADE DE FORMAÇÃO DO NEXO DE CAUSALIDADE ENTRE OS RECURSOS DA AVENÇA E A EXECUÇÃO DO OBJETO PACTUADO. CITAÇÃO. REVELIA. ÔNUS DO GESTOR DE COMPROVAR O CORRETO EMPREGO DOS RECURSOS PÚBLICOS. IRREGULARIDADE DAS CONTAS DE DOIS RESPONSÁVEIS, COM DÉBITO E MULTA. IRREGULARIDADE DAS CONTAS DE UM GESTOR, SEM DÉBITO, E COM MULTA. O ônus de comprovar a regularidade da integral aplicação dos recursos públicos no objeto do ajuste compete ao responsável, por meio de documentação idônea, que demonstre, de forma efetiva, os gastos efetuados e o nexo de causalidade entre a verba federal recebida e as despesas incorridas.

TOMADA DE CONTAS ESPECIAL (TCE)

Secretaria de Controle Externo de Tomada de Contas Especial - Secex-TCE.

Trago à apreciação deste Colegiado, Tomada de Contas Especial instaurada pela Caixa Econômica Federal - Caixa, tendo originalmente como responsáveis o Conselho do Povo Indígena Ingaricó, e os ex-presidentes da aludida entidade: Sr. Adaílton Barbosa Semeão (gestão de 1º/1/2016 a 31/12/2018) , Sr. Gelson José Martins (gestão de 31/12/2009 a 31/12/2012) e Sr. Miguel Jones (gestão de 1º/1/2013 a 31/12/2015) , em razão da não apresentação da prestação de contas final, nem da documentação complementar, relativa ao Contrato de Repasse 0312.070-46/2009.
2.	O referido ajuste, celebrado entre o Conselho do Povo Indígena Ingaricó e o Ministério do Desenvolvimento Agrário (sucedido pela Secretaria Especial da Agricultura Familiar e Desenvolvimento Agrário - SEAD) , com a interveniência da Caixa, teve por objeto a prestação de apoio ao fortalecimento da gestão social e da gestão do Plano Safra Territorial - PST do Território Indígena Raposa Serra do Sol e São Marcos, no âmbito do Programa de Apoio à Gestão dos Planos Territoriais de Desenvolvimento Rural Sustentável - PTDRS (peça 3, p. 6-16) .
3.	Para a realização do objeto pactuado, foi acordado o montante de R$ 457.243,00, sendo R$ 443.723,00 de recursos da União e R$ 13.520,00 de contrapartida do Conselho do Povo Indígena Ingaricó (peça 2, p. 8) . Efetivamente, foram desbloqueados, em 27/7/2011, a favor da aludida entidade R$ 425.123,00 de recursos federais e R$ 13.520,00 da contrapartida (peça 2, p.8) .
4.	A vigência do ajuste se estendeu de 31/12/2009 a 16/12/2010 (peça 3, p. 15) , havendo sido prorrogada pela Caixa até 10/12/2014 (peça 2, p.8 e 88) , com prazo para apresentação da prestação de contas até 9/1/2015. 
5.	A Secretaria de Controle Externo de Tomada de Contas Especial - Secex-TCE, em sua instrução inicial (peça 7) , concluiu por afastar a responsabilidade do Sr. Adaílton Barbosa Semeão, tendo em vista que não geriu os recursos oriundos do Contrato de Repasse, nem tinha o dever de prestar contas do aludido ajuste, porquanto o prazo para fazê-lo não venceu em sua gestão.
6.	Assim, a unidade técnica promoveu a citação solidária do Sr. Gelson José Martins e do Conselho do Povo Indígena Ingaricó para que recolhessem ao Tesouro Nacional o valor do débito apurado de R$ 425.123,00, acrescido dos encargos legais pertinentes, e/ou oferecessem alegações de defesa sobre a não comprovação da regular aplicação dos recursos oriundos do Contrato de Repasse 0312.070-46/2009, em decorrência do não encaminhamento e/ou da não disponibilização ao gestor sucessor dos elementos necessários à formalização da prestação de contas final dos recursos referentes à mencionada avença. 
7.	A unidade instrutiva também realizou a audiência do Sr. Miguel Jones para que enviasse razões de justificativa sobre a perda do prazo para a apresentação da prestação de contas do ajuste, o que caracterizou infração às disposições constitucionais (art. 37, caput c/c o art. 70, parágrafo único, da Constituição Federal) , legais (art. 93 do Decreto-lei 200/67, art. 66 do Decreto 93.872/1986) , normativas (art. 28 da IN/STN 1/1997) e contratuais (Cláusulas Terceira e Décima Segunda do Contrato de Repasse 0312.070-46/2009) .
8.	Transcorrido o prazo regimental constante das citações solidárias e da audiência, os responsáveis não recolheram o valor do débito calculado tampouco ofereceram defesa ao TCU. Tal situação configura revelia, conforme dispõe o art. 12, § 3º, da Lei 8.443/1992, e autoriza o prosseguimento do processo. 
9.	Por fim, a unidade técnica propôs a irregularidade das contas, com base nas alíneas b e c do inciso III do art. 16 da Lei 8.443/1992, dos Srs. Gelson José Martins e Miguel Jones, bem como do Conselho do Povo Indígena Ingaricó, com a condenação solidária ao pagamento do débito apurado e com a aplicação individual da multa proporcional ao dano causado ao erário. 
10.	O Ministério Público junto ao TCU manifestou-se de acordo com a proposta da unidade técnica. 
11.	Consoante relatado, os responsáveis não enviaram à Caixa Econômica Federal a prestação de contas final dos recursos oriundos do Contrato de Repasse 0312.070-46/2009, apesar das reiteradas notificações nesse sentido.
12.	Nos termos da Cláusula 3.2 do multicitado Contrato de Repasse (peça 3, p. 6-16) , a entidade contratada, isto é, o Conselho do Povo Indígena Ingaricó deveria encaminhar à Caixa o Relatório Final de Execução de Atividades - REA, juntamente com os elementos necessários à formação do devido nexo causal entre os valores transferidos e a execução do objeto pactuado.
13.	Dentre as peças solicitadas pela entidade interveniente, constaram cópia autenticada dos documentos fiscais e comprovantes de despesas (nesses documentos deverá constar o número do Contrato de Repasse e carimbo atestando o recebimento do bem/serviço) , relatório final de execução de atividades aprovado pelo ministério gestor, relação de treinados ou capacitados, relação de comprovantes de pagamentos, demonstrativo consolidado da execução das receitas e despesas, relatório de execução físico-financeiro (peça 3, p. 33 e 39) .
14.	Apesar de a Caixa ter verificado a execução financeira do ajuste ao analisar as contas parciais (peça 3, p. 37 e 38) , não pôde atestar a correta aplicação dos recursos na realização física do objeto pactuado, dada a não entrega da documentação complementar.
15.	De fato, sem a prestação de contas final, não há como demonstrar o imprescindível vínculo de causalidade entre os recursos públicos federais e os gastos incorridos na realização do objeto contratual, de modo a assegurar a correta gestão dos valores públicos repassados à entidade. 
16.	 Vale enfatizar que compete aos responsáveis o ônus de demonstrar o regular emprego dos recursos federais recebidos, a teor das disposições dos artigos 70, parágrafo único, da Constituição Federal, 93 do Decreto-lei 200/1967 e 66 do Decreto 93.872/1986, mediante a apresentação de documentação idônea, que demonstre, de forma efetiva, o liame causal entre a verba federal recebida e as despesas incorridas no cumprimento do objeto contratual.
17.	A propósito, a jurisprudência do TCU é firme no sentido de exigir do gestor a evidência do vínculo de causalidade ora abordado. Eis alguns precedentes sobre a matéria, cujos enunciados bem retratam a questão da imprescindibilidade do elo causal para a comprovação do regular emprego dos valores públicos (Jurisprudência Selecionada do TCU) : 
"A prestação de contas deve demonstrar não só a execução do objeto pactuado no convênio, mas também o nexo de causalidade, por meio do vínculo estrito entre os recursos federais repassados e as despesas incorridas para a consecução do objeto conveniado, sem o que não há comprovação da boa e regular aplicação dos recursos públicos." Acórdão 997/2015-TCU-Plenário (rel. Min. Benjamin Zymler) . 
"A mera execução física do objeto ou de parte dele não comprova o regular emprego dos recursos de convênio firmado com a União. É necessário que o responsável demonstre o nexo causal entre os recursos por ele geridos e os documentos de despesas referentes à execução, como notas de empenho, ordens bancárias, cheques, recibos ou notas fiscais e extratos bancários, com vistas a confirmar a utilização dos recursos da União no ajuste." Acórdão 5170/2015-TCU-Primeira Câmara (rel. Min. Walton Alencar Rodrigues) . 
"A falta de conciliação entre notas fiscais, cheques emitidos e extratos bancários impede o estabelecimento de correlação entre os documentos informados na relação de pagamentos." Acórdão 6173/2011-TCU-Primeira Câmara (rel. Min. José Múcio Monteiro) .
"A congruência entre a movimentação bancária e os comprovantes de despesas é elemento crucial para o estabelecimento do nexo de causalidade entre as despesas realizadas e os recursos transferidos, indispensável para a aprovação das contas. Demonstrar a existência desse nexo faz parte do inafastável ônus do gestor de comprovar a boa e regular aplicação dos recursos públicos colocados sob sua administração." (Acórdão 6582/2010-TCU-Primeira Câmara, rel. Min. Subst. Marcos Bemquerer Costa) . 
"A comprovação do correto emprego dos recursos públicos enseja a demonstração do nexo causal entre tais recursos e a execução do objeto pactuado, não sendo cabível a substituição dos comprovantes de despesa por excesso de contrapartida, pois afasta a necessária conexão entre o dinheiros público e o correspondente emprego no objeto acordado." Acórdão 845/2014-TCU-Segunda Câmara (rel. Min. Ana Arraes) .
18.	  Assim, os responsáveis, ao deixarem de apresentar a prestação de contas final e a documentação complementar exigida pela Caixa, impedem a formação do elo de causalidade entre os recursos públicos da avença e a realização do objeto ajustado, e comprometem a regularidade da execução do Contrato. 
19.	Nesse contexto, importa ressaltar que o Sr. Gelson José Martins, durante a sua gestão na Presidência do Conselho do Povo Indígena Ingaricó, administrou e gastou os recursos públicos oriundos do Contrato de Repasse e, portanto, deve responder pelo valor do débito apurado solidariamente com o aludido Conselho, o qual integra o rol de responsáveis, com base no entendimento do TCU consolidado no Enunciado da Súmula de Jurisprudência 286, que assim dispõe: 
"A pessoa jurídica de direito privado destinatária de transferências voluntárias de recursos federais feitas com vistas à consecução de uma finalidade pública responde solidariamente com seus administradores pelos danos causados ao erário na aplicação desses recursos.
20.	Dessa forma, as contas do Sr. Gelson José Martins e as do Conselho do Povo Indígena Ingaricó devem ser julgadas irregulares, com base no art. 16, inciso III, alínea c, da Lei 8.443/1992, que melhor se amolda ao presente caso, com a condenação ao pagamento solidário do débito original de R$ 425.123,00, deduzidos os valores de R$ 18.600,00 e R$ 458,83, já devolvidos ao erário respectivamente em 08/08/2014 e 10/08/2014 (peça3, p. 58 e 59) . Além disso, cabe aplicar-lhes individualmente a multa prevista no art. 57 da Lei 8.443/1992. 
21.	Por sua vez, o Sr. Miguel Jones é responsabilizado, nos termos da audiência que lhe fora encaminhada (peça 43) , pela perda do prazo para a apresentação da prestação de contas do Contrato de Repasse 0312.070-46/2009, que venceu durante a sua gestão no dia 9/1/2015. Não consta dos autos informação acerca de qualquer medida adotada pelo ex-gestor no sentido de resguardar o erário e/ou de afastar a sua responsabilidade pela falta de prestação de contas. 
22.	Tal situação enseja a irregularidade das contas do Sr. Miguel Jones, com base no art. 16, inciso III, alínea a, da Lei 8.443/1992, porém sem débito, porquanto, além de não ter gerido os recursos do Contrato de Repasse, o responsável sequer foi citado para recolher a quantia devida ao Tesouro Nacional. Cabe, também, aplicar-lhe a multa prevista no art. 58, inciso I, da Lei 8.443/1992, na linha do precedente do Acórdão 6887/2020-TCU-Segunda Câmara, de minha relatoria, em que se apreciou caso semelhante também ocorrido no Conselho do Povo Indígena Ingaricó. 
23.	Nos termos fixados no Acórdão 1441/2016-TCU-Plenário (relator Min. Benjamin Zymler e redator Min. Walton Alencar Rodrigues) , registro ainda a inocorrência da prescrição da pretensão punitiva, de forma a legitimar as sanções indicadas anteriormente. 
24.	Isso porque não se passaram mais de dez anos entre a irregularidade ocorrida em 10/01/2015, data a partir da qual configurou a falta da entrega da prestação de contas final dos recursos oriundos do Contrato de Repasse 0312.070-46/2009, e o ato que ordenou a citação e a audiência dos responsáveis de 28/6/2018 (peças 7-9) .
25.	Por último, como visto alhures, o Sr. Adaílton Barbosa Semeão não administrou os recursos federais do multicitado Contrato de Repasse nem tinha o dever de prestar contas de tais valores, porquanto o prazo para fazê-lo não venceu em sua gestão. Assim, entendo que seu nome deve ser excluído do rol de responsáveis desta Tomada de Contas Especial.
	Ante o exposto, manifesto-me por que seja adotada a deliberação que ora submeto a este Colegiado.
T.C.U., Sala das Sessões, em de 11 agosto de 2020.
MARCOS BEMQUERER COSTA
Relator